【裁判字號】    99,易,138
【裁判日期】    991126
【裁判案由】    詐欺
【裁判全文】
臺灣新竹地方法院刑事判決               99年度易字第138號
公  訴  人  臺灣新竹地方法院檢察署檢察官
被      告  詹宏福
上列被告因詐欺案件，經檢察官提起公訴（98年度偵字第9024號
），本院判決如下︰
    主  文
詹宏福幫助意圖為自己不法之所有，以詐術使人將本人之物交付
，處拘役伍拾日，如易科罰金，以新臺幣壹仟元折算壹日。
    犯罪事實
詹宏福依其已成年之社會經驗，應有相當之智識程度，明知金融
機構帳戶之金融卡及提款密碼為個人信用之表徵，任何人均可自
行到金融機構申請開立存款帳戶及申請金融卡，並無特別之窒礙
，且可預見將自己所有之帳戶金融卡及提款密碼等金融帳戶資料
交付或提供他人使用，可能因此供不法詐騙份子用以詐使他人將
款項匯入後，再加以提領之用，以達到不法詐騙份子隱瞞資金流
向及避免提款行為人身分曝光之目的，竟仍基於縱有人利用其金
融帳戶從事詐欺取財犯罪之工具，亦不違反其本意之幫助犯意，
於民國98年5 月9 日前之不詳時間，在不詳地點，將其所有之渣
打國際商業銀行（下稱渣打銀行）竹東分行000-0000000000000
號帳戶之存摺、提款卡等物，交付予姓名、年籍不詳之詐欺集團
成員，並告知存摺密碼，嗣該詐騙集團成員取得前揭帳戶存摺、
金融卡及密碼後，即基於詐欺取財之犯意，於98年4 月27日在網
際網路上由佯稱為「晴晴」之女子，詢問吳正宏是否需要性服務
，惟需確認吳正宏是否為警察身份，要求吳正宏先至自動櫃員機
前操作等語，使吳正宏陷於錯誤，於98年5 月9 日19時30分起，
在臺北市○○○路附近，以操作自動櫃員機之方式依序轉帳新臺
幣（下同）3 萬元、3 萬元及1 萬元，共計7 萬元之金額至詹宏
福之上開渣打銀行竹東分行帳戶內，上開款項隨即遭該詐欺集團
成員持上開詹宏福之金融卡、提款密碼提領一空。嗣吳正宏查覺
有異，經報警處理後，始悉上情。
    理  由
壹、程序方面
一、按判決書應分別記載裁判之主文與理由；有罪之判決書並應
    記載「犯罪事實」，且得與理由合併記載，為93年6 月23日
    修正之刑事訴訟法第308 條所明定，參諸其立法理由為：刑
    事有罪判決所應記載之事實應係賦予法律評價而經取捨並「
    符合犯罪構成要件」之具體社會事實，爰參考日本刑事訴訟
    法第335 條第1 項之立法例，將原條文後段所定「並應記載
    事實」修正為「並應記載犯罪事實」，以臻明確。
    按關於非屬犯罪構成要件之犯罪細節，並不屬於有罪判決書
    必要記載之事項，自亦非判決理由所應敘述之範圍（最高法
    院94年台上字第6338號判決參照）；次按，有罪判決書應記
    載之「犯罪事實」，應係指符合犯罪構成要件之具體社會事
    實，如被告犯罪之時間、地點、手段以及其他該當於犯罪構
    成要件而足資認定既判力範圍之具體社會事實；至於構成要
    件以外之其他適用法律事實，例如：刑罰之加重或減輕事由
    ，可無須在「犯罪事實」欄中記載，僅於理由內依刑事訴訟
    法第310 條第4 款記載其理由即足（最高法院94年台非第15
    2 號判決參照）。
二、證據能力之認定
    按被告以外之人於審判外之言詞或書面陳述，除法律有規定
    者外，不得作為證據。被告以外之人於審判外之陳述，雖不
    符刑事訴訟法第159 條之1 至第159 條之4 之規定，而經當
    事人於審判程序同意作為證據，法院審酌該言詞陳述或書面
    陳述作成時之情況，認為適當者，亦得為證據；當事人、代
    理人或辯護人於法院調查證據時，知有第159 條第1 項不得
    為證據之情形，而未於言詞辯論終結前聲明異議者，視為有
    前項之同意，刑事訴訟法第159 條第1 項、第159 條之5 分
    別定有明文。經查，本院以下所引用之供述證據，檢察官及
    被告於本院準備程序中均表示沒有意見，且迄於言詞辯論終
    結前亦未聲明異議；本院復審酌非供述證據資料製作時之情
    況，尚無違法或不當之瑕疵，而認為卷內證據均有證據能力
    。
貳、實體部分
一、認定犯罪構成要件事實所憑之證據及其認定之理由：
    訊據被告詹宏福矢口否認有何幫助詐欺取財犯行，辯稱：伊
    當時申請前揭帳戶，係為作為薪資轉帳使用，然伊並未提供
    前揭帳戶予詐騙集團使用，伊當時係將該金融帳戶存摺、金
    融卡均放在機車之置物箱內，後來才發現上開存摺、提款卡
    不見了，伊實無將上開金融帳戶賣予詐欺集團云云。惟查：
(一)、被害人吳正宏遭詐欺集團成員以犯罪事實欄所示之方法詐欺
    後，於98年5 月9 日19時30分、36分及38分許，分別將3 萬
    元、3 萬元及1 萬元共7 萬元款項轉入被告所有之上開渣打
    銀行帳戶內等情，業據證人即被害人吳政宏於警詢、偵查時
    指述明確（見臺灣台北地方法院檢察署98年度偵字第26198
    號卷第11頁、11頁反面），且有臺北市政府警察局中山分局
    長春路派出所陳報單、受理各類案件紀錄表、受理刑事案件
    報案三聯單、內政部警政署反詐騙案件紀錄表、受理詐騙帳
    戶通報警示、詐騙電話斷話簡便格式表、渣打銀行自動櫃員
    機交易明細表影本（3 紙）、被告所有渣打銀行竹東分行帳
    號000-00 000000000008 號帳戶之開戶資料、存摺、支存對
    帳單、活期存款結清帳戶明細查詢、被害人吳正宏與不詳詐
    騙集團成員於網路聊天室對話之紀錄、渣打國際商業銀行股
    份有限公司竹東分行98年12月22日渣打商銀竹東字第098002
    47號函檢送本單位帳號000-0000000000000 號戶名詹宏福之
    開戶資料及往來明細表等資料各1 份在卷足憑（見前揭偵字
    第26198 號卷第13至17頁、21至22頁、38至46頁），此部分
    事實堪予認定。
    而電話、網路詐騙此一新型社會犯罪型態，詐欺集團為避免
    被害人發現遭受詐騙立即報警，致使其等無法順利提領贓款
    ，通常於詐欺被害人匯款成功後，即會立即前往提領款項，
    而觀諸被告上開渣打銀行金融帳戶之歷史交易明細所載，被
    害人一經轉帳後，該金額隨即遭人於匯款同日以卡片提款之
    方式提領一空，顯見該詐欺取財犯行之分工甚為縝密無間，
    被告開立之上開金融帳戶確已遭犯罪集團用以充作詐欺被害
    人之指定匯款帳戶無訛。
(二)、而自實施詐欺取財犯行之犯罪集團角度觀之，其等既知利用
    他人之帳戶掩飾犯罪所得，應非愚昧之人，當知社會上一般
    人如帳戶存摺、提款卡、提款密碼遺失或遭竊，為防止拾（
    竊）得之人盜領存款或供作不法使用，必會於發現後立即報
    警或向金融機構辦理掛失止付，尤其倘將提款密碼直接抄錄
    在存摺上的失竊者，為避免存款遭人盜領，更會迅速報警，
    在此情形下，詐欺集團如仍以該帳戶作為犯罪工具，則在被
    害人將款項匯入該帳戶後，極有可能因帳戶所有人掛失止付
    而無法提領，則其等大費周章從事犯罪之行為，卻只能平白
    無故替原帳戶所有人匯入金錢，此等損人不利己之舉，聰明
    狡詐之犯罪集團應無可能為之，換言之，犯罪集團份子為確
    信帳戶所有人不會報警或掛失止付，確定其等能自由使用該
    帳戶提款、轉帳，應不會利用一般人遺失之金融帳戶作為人
    頭帳戶，方能恃無忌憚要求被害人匯款至該指定帳戶；又提
    款卡之密碼係帳戶使用人自行設定，如非帳戶使用人告知他
    人，他人實無從知悉該密碼為何，況一般金融機構自動提款
    設備對於密碼輸入錯誤之次數均有一定之限制，倘逾越可測
    試密碼之次數，即無法再持該金融卡提款，苟犯罪集團份子
    單純拾獲或收購遭竊、遺失之帳戶存摺及提款卡，亦應無可
    能輕易作為匯款及提款工具之可能，犯罪集團份子如欲自提
    款機領款遂行其犯罪，勢必須直接或間接向帳戶使用人收購
    或取得帳戶之存摺、提款卡及密碼才是。
(三)、被告雖以前詞置辯，然查：
１、被告於偵訊時先供稱：我是因為之前看報紙在找工作，因為
    要找工作的關係才把存摺拿出來放在車廂，等工作應徵到就
    要繳存影本等證件，當時我有去應徵久元電子公司，我朋友
    在那邊上班，叫我要先準備存摺等資料，從我存摺不見到我
    發現大約過1 個禮拜等語（見臺灣新竹地方法院檢察署98年
    度偵字第9024第5 頁、6 頁），於本院99年3 月2 日、6 月
    8 日準備程序時稱：當時是因為我的存摺不見，我去補辦存
    摺順便領錢，補辦之後就把存摺跟金融卡一起放在機車置物
    箱，一直沒有拿出來，當時我也有放身分證影本在機車置物
    箱，渣打銀行打給我時我才知道存摺不見了，我補辦存摺之
    後領錢是分2 次領，我的提款卡密碼是我的生日001129，之
    前說721129是錯的，當時係因我去應徵的工作需要用到渣打
    銀行的帳戶，所以我才去申請補辦等語（見本院審易卷第13
    頁、25頁反面、26頁、30頁），於審理時則供稱：我當時是
    因為要去領錢，在家拿提款卡時發現存摺不見，就去銀行補
    辦存摺，之後順便領錢，後來我就把存摺、提款卡一起放在
    機車置物箱中，我當時應徵好幾家公司，但沒有應徵到，也
    沒有哪一家公司需要用到渣打銀行帳戶，我當時帶著存摺是
    想說以備不時之需等語（見本院易字卷第34頁反面、36頁、
    36頁反面）。
    觀其歷次陳述，就何以將前揭帳戶存摺、金融卡置於機車置
    物箱內一節，先稱係因找工作，又改稱係因發現存摺不見，
    去補辦完之後就放在置物廂內一直沒再動過等語；而就應徵
    工作之細節，先供稱去應徵久元電子公司，但該公司並未要
    其帶存摺去應徵，後又稱去應徵的工作需要用到渣打銀行帳
    戶，嗣改稱當時沒有應徵到，也沒有哪一家公司需要用到渣
    打銀行帳戶等語。且經本院審理時質以何以會有上開歧異時
    ，被告復稱第一次是為了領錢補辦存摺，第二次是為了找工
    作放在機車置物箱沒有拿出來等語，然此又與其前稱補辦完
    存摺後就將存摺、金融卡一直放在置物箱中沒有拿出來，後
    來才發現不見了等語不符，倘被告所述為真，何以其前後供
    述會有上開多所矛盾之處。
    再者，被告有於被害人於前揭時地遭詐騙轉帳前，分別於97
    年12月16日、97年12月22日以臨櫃提款之方式，提領3000元
    及2000元一情，有渣打國際商業銀行股份有限公司竹東分行
    99年4 月27日渣打商銀竹東字第09900052號函檢送本單位帳
    號000-0000000000000 號戶名詹宏福於97年12月16日補發存
    摺、臨櫃領錢紀錄附卷可稽（見審易卷第17、18頁），堪認
    被告於97年12月16日補發存摺提款後，尚有於97年12月22
    日再次使用存摺提款，此亦與被告前揭所稱補發存摺之後就
    放在機車置物箱內未曾使用過等語相左。
２、而被告稱其金融卡密碼係其生日，當時身分證影本也置放於
    置物箱中等語，已如前述，然其所稱密碼僅末4 碼係其出生
    月日，前2 碼則係00，並非其出生民國或西元年份，縱使有
    人竊取其前揭帳戶金融卡及存摺，而以其身分證影本上所示
    資訊測試其密碼，應難以於數次內測試成功；又臨櫃辦理提
    款，或遺忘提款密碼，均須持用存摺、印鑑前往辦理相關手
    續，顯見存摺對於帳戶使用人而言關係甚為鉅大，一般人因
    此亦不會輕易將存摺、提款卡與印鑑章置放同處，以免同時
    遺失，遭不法人士盜領，更遑論會同時將上開金融資料無故
    攜出置放於機車置物箱內，被告辯稱其將上開金融帳戶之存
    摺、提款卡、身分證影本一起放在機車置物箱內失竊，顯與
    常情不符。
    況被告補發存摺臨櫃提款之時間係於97年12月間，已如前述
    ，依其前揭所述，其應係申辦當天即97年12月間將前揭帳戶
    存摺及金融卡放置於機車置物箱內，其復稱係接到渣打銀行
    電話通知其曾領取10萬元款項始知前揭帳戶存摺、金融卡不
    見，參酌上開帳戶往來明細表可知該時間應係於98年5 月間
    ，則前揭帳戶存摺、金融卡置放於該機車置物箱內已有5 個
    月之久，而被告所放置前揭帳戶存摺、金融卡之機車於98年
    間都是被告所使用，其係騎乘機車上下班一情，業據被告於
    本院審理時供陳在卷（見本院卷第12頁、13頁），倘被告之
    金融帳戶存摺、提款卡確實係置放在機車置物箱內失竊，何
    以被告於此段期間每日使用車輛均未發現。又一般人均係有
    使用金融帳戶之需求方會前往申辦開戶，故申辦後不論係欲
    進行儲蓄、提款或轉帳，衡情應會經常使用，尤其每隔數日
    藉由提款卡提領日常所需花用之小額金錢，更係一般人之生
    活常態，遑論據被告所陳，其係因存摺不見，又有使用之需
    要，方去銀行補發存摺，被告於上開長達5 個月之期間衡情
    應會有使用該金融帳戶存摺或提款卡之需要，應有機會想起
    置放於機車置物箱內之金融存摺或提款卡而加以取出，焉有
    可能於此段時間均未發現其存摺、提款卡失竊。
３、綜上，被告所辯均與經驗法則不符，且與事實有違，並不可
    採，輔以首揭說明，堪可合理推論，本案詐欺集團進行詐欺
    犯行時指定被害人轉帳之前揭渣打銀行帳戶，應係被告所交
    付無訛。
(四)、而金融存款帳戶，攸關存戶個人財產權益之保障，專屬性甚
    高，衡諸常理，若非與本人有密切關係，不可能提供個人帳
    戶供他人使用，又坊間報章雜誌及其他新聞媒體，對於犯罪
    集團為掩飾其等詐欺取財犯行，經常利用他人存款帳戶作為
    匯款帳戶，以規避執法人員之查緝，並掩飾、確保因自己犯
    罪所得之財物，乃多所報導及再三披露，則依一般人之社會
    生活經驗，苟見他人不自己申請開立帳戶，卻蒐集不特定人
    之帳戶使用，衡情應可預見收集之帳戶乃係被利用為與詐欺
    取財有關之犯罪工具；被告竟仍任意提供其所有上開帳戶之
    存摺、提款卡及密碼供該不詳人士使用，縱無證據證明被告
    明知該不詳人士之犯罪態樣，然就該不詳人士嗣後將其提供
    之帳戶供作詐欺取財之用，顯不違反其本意甚明，則被告有
    幫助該犯罪集團從事詐欺取財之未必故意，甚為顯明。
(五)、綜上所述，本案事證明確，被告幫助詐欺取財犯行，堪予認
    定，應依法論科。
二、論罪科刑：
(一)、按刑法上之幫助犯，係以幫助之意思，對於正犯資以助力，
    而未參與實施犯罪之行為者而言，故如未參與實施犯罪構成
    要件之行為，且係出於幫助之意思提供助力，即屬幫助犯，
    而非共同正犯。本件被告僅單純提供金融帳戶供犯罪集團作
    為詐欺犯行之指定轉帳帳戶，並無證據證明其對被害人從事
    施用詐術，或前往銀行提領金錢等詐欺取財之構成要件行為
    ，亦無證據證明其以正犯之犯意加入上開詐欺集團，被告既
    係以幫助他人犯罪之意思而參與犯罪構成要件以外之行為，
    核其所為，係犯刑法第30條第1 項前段、第339 條第1 項詐
    欺取財罪之幫助犯。
(二)、起訴書意旨雖認被害人依序匯款3 萬元、3 萬元、3 萬元及
    1 萬元共10萬元之金額，惟查依卷附之自動櫃員交易明細表
    觀之，被害人僅轉帳3 筆分為3 萬元、3 萬元及1 萬元共計
    7 萬元之款項，其餘款項係轉入其他帳戶，起訴書顯有誤認
    ，此部分業經檢察官於準備程序時更正總金額為7 萬元（見
    本院審易卷第12頁），併此敘明。
(三)、被告係幫助犯，惡性及違法情節較正犯輕微，爰依刑法第30
    條第2 項規定按正犯之刑減輕其刑。
(四)、爰審酌被告任意交付帳戶存摺、提款卡及密碼予犯罪集團，
    使犯罪集團能夠充作向他人詐欺取財之工具，不僅徒增被害
    人尋求救濟之困難，亦使詐騙集團得以順遂詐欺取財犯行，
    司法機關難以查獲正犯之犯行，造成此類犯罪層出不窮；參
    以被告犯後猶藉詞否認犯罪，不知悛悔，惟並無前科，素行
    尚稱良好等一切情狀，量處如主文所示之刑，並諭知易科罰
    金之折算標準。
三、據上論斷，應依刑事訴訟法第299 條第1 項前段，刑法第30
    條、第339 條第1 項、第41條第1 項前段，刑法施行法第1
    條之1 第1 項、第2 項前段，判決如主文。
本案經檢察官黃慧倫到庭執行職務。
中    華    民    國    99    年    11    月    26    日
                  刑事第一庭   審判長 法  官  陳健順
                                      法  官  朱美璘
                                      法  官  林哲瑜
以上正本證明與原本無異。
如不服本判決應於收受判決後10日內向本院提出上訴書狀，並應
敘述具體理由。其未敘述上訴理由者，應於上訴期間屆滿後20日
內向本院補提理由書(均須按他造當事人之人數附繕本)「切勿逕
送上級法院」。
中    華    民    國    99    年    11    月    26    日
                                      書記官  鍾佩芳
附錄論罪科刑法條
刑法第339條第1項
意圖為自己或第三人不法之所有，以詐術使人將本人或第三人之
物交付者，處5年以下有期徒刑、拘役或科或併科1千元以下罰金
。

司法院資訊處製作；財團法人民間司法改革基金會備份。
